【裁判字號】    97,消債更,1402
【裁判日期】    980313
【裁判案由】    更生事件
【裁判全文】
臺灣臺南地方法院民事裁定        97年度消債更字第1402號
聲  請  人  甲○○
代  理  人  徐朝琴律師
上列當事人因消費者債務清理事件聲請更生，本院裁定如下：
    主    文
聲請駁回。
聲請費用由聲請人負擔。
    理    由
一、按債務人不能清償債務或有不能清償之虞者，得依本條例所
    定更生或清算程序，清理其債務，消費者債務清理條例第3
    條定有明文。又聲請更生或清算不合程式或不備其他要件者
    ，法院應以裁定駁回之，但其情形可以補正者，法院應定期
    間先命補正，復為同條例第8條所明定。
二、本件聲請意旨略以：債務人有不能清償債務之情事，前已提
    出債權人清冊，以書面向最大債權金融機構中國信託商業銀
    行（下稱中信銀行）請求共同協商債務清償方案，惟中信銀
    行提出『年利率4%，分82期，每月還款新台幣（下同）6,00
    0元』之清償方案。然債務人目前以零工維生，每月收入並
    不豐厚，又須扶養3名成年人，生活確有困難。盼房貸銀行
    能於債務人清償無擔保債務期間，先償還房貸利息，待更生
    完畢再清償本金，因無法與債權銀行達成協議，因此協商不
    成立。其無擔保或無優先權之債務總額未逾新1,200萬元，
    復未經法院裁定開始清算程序或宣告破產，為此，依消費者
    債務清理條例提出本件更生之聲請等語。
三、衡諸債之關係，係以當事人間之信賴關係為基礎，為社會經
    濟組織之重要支柱，故當事人於以法律行為追求自己之利益
    之際，亦應顧及對方之利益，並考量債權債務在社會上之作
    用，本於誠實及信用之原則，行使債權及履行債務。是對於
    已陷入經濟上困境之消費者，若任其於惡性循環之債務窘境
    中生存，將衍生嚴重之社會問題，難以維持安定之社會經濟
    秩序，故為兼顧債權人、債務人雙方之利益，對陷於經濟上
    困境之消費者，乃允其於消費者債務清理條例施行後，得選
    擇以重建型之更生程序或清算型之清算程序清理其債務，藉
    以妥適調整債務人與債權人及其他利害關係人間之權利義務
    關係，保障債權人獲得公平受償，並謀求消費者經濟生活之
    重建復甦機會。惟若債務人履行債務並無困難，僅係為圖謀
    減免債務，而不為債務之履行，自有違債權契約為誠信契約
    之本旨。
四、本件前置協商程序中，中信銀行提出『年利率4%，分82期，
    每月還款6,000元』之清償方案。然債務人無力負擔，因此
    協商不成立，業據債務人提出前置協商不成立通知書及中信
    銀行提出陳報狀各1份在卷可稽。
（一）債務人陳報其目前領有中低收入補助每月4,000元，另有
      工作所得每月約24,000元，有債務人提出之財產及收入狀
      況說明書及97年12月8日之陳報狀各1份在卷可稽，可知債
      務人目前可支配之所得共計28,000元。
（二）又債務人主張每月須繳付房貸本息11,000元。然房貸名目
      上雖為債務，然實質而言債務人藉由每期繳交貸款，逐期
      累積個人資產，而債務人於經濟困頓之際，應選擇適度對
      其資產加以處分以減輕債務而非反倒有累積資產行為，則
      相對於其他各債權人而言亦有不公平之處，亦徒增債務人
      負擔。且人民安居並不以居住於自有住宅為必要，租屋居
      住亦為目前社會眾多經濟狀況無力負擔購屋支出之人的安
      居方式，且因租屋支出並得為所得稅之扣減額，故租屋居
      住毋寧是自認經濟負擔沉重之人減輕負擔的另一種生活方
      式。因此，債務人若將該房地變賣清償債務後，其雖增加
      租屋支出（租屋支出應計入每月個人基本生活費中），但
      同時亦減少貸款、房屋稅及地價稅等支出。況若本院認同
      債務人前揭主張，不啻係承認債務人每月為滿足其「住」
      之生活基本需求花費近11,000元係合理範疇，顯與常情不
      符。因此本院不予採認債務人房貸支出為生活上之必要支
      出。
（三）再債務人主張每月有全家伙食支出10,500元、交通費1,50
      0元、水電費1,000元、瓦斯費800元、勞保費800元、健保
      費1,350元、雜支1,000元、醫療支出1,000元。經查：97
      年度內政部公告台灣省最低生活費標準每人每月9,829元
      ，有歷年最低生活費一覽表在卷足佐，惟上開生活費標準
      係按照政府公布最近一年平均每人消費支出（包含食品費
      、衣著鞋襪費、房租水電費、家居管理費、醫療保健費、
      交通通訊費、娛樂教育費及雜項支出）百分之60訂定。本
      院採認9,829元之數額係考量債務人處於經濟困頓之際，
      不應再有往常般消費行為，而應以維持最低基本生活支出
      為基準，因此以平均消費支出之百分之60所得之數額作為
      最低基本生活支出，是本院認債務人與其配偶每人每月基
      本生活費用以9,829元為已足，共計19,658元。
（四）債務人主張須扶養母親薛林水蓮、子薛坤典。經查：民法
      第1117條：「受扶養權利者，以不能維持生活而無謀生能
      力者為限」，薛坤典已成年（民國74年12月27日生）既有
      謀生之能力，應無受扶養之必要。縱因其個人生涯考量選
      擇繼續進修，然其學費非不可申請助學貸款，且其平日亦
      可藉課餘時期兼職工作以維持基本生活開銷。因此債務人
      須負擔薛坤典學費及生活費主張，本院委難採認。另債務
      人主張扶養母親薛林水蓮，經查薛林水連目前領有國民年
      金每月3,000元，因此本院再予參酌96年度綜合所得稅受
      扶養人每人免稅額77,000元計算每人每月基本生活所需約
      6,500元為適當。然扶養義務應由應負擔扶養義務人共同
      負擔（共四人），準此，本院認債務人為其母親薛林水蓮
      支出每月基本生活費用共計1,625元計算為已足。
（五）綜上，債務人每月薪資收入約28,000元，債務人每月收入
      扣除債務人及其配偶每月生活費19,658元及扶養費1,625
      元後剩餘6,717元，並非不足以履行與中信銀行提出之協
      商還款金額每月6,000元。綜上，債務人應有能力與各債
      權人達成分期償還之協議，債務人捨此不為，並主張其不
      能清償債務云云，自不足採。
五、綜上所述，債務人既非不能清償債務或有不能清償之虞，其
    更生之聲請即不符消費者債務清理條例第3條所定要件，且
    上開欠缺又屬無從補正，依上開說明，自應駁回其更生之聲
    請，爰裁定如主文。
中    華    民    國    98    年    3     月    13   日
                       民事第二庭    法  官  田玉芬
上為正本係照原本作成
如對本裁定抗告須於裁定送達後10日內向本院提出抗告狀，並應
繳納抗告費新台幣1,000元整。
中    華    民    國    98    年    3     月    13    日
                                     書記官  劉紀君


司法院資訊處製作；財團法人民間司法改革基金會備份。
